臺灣臺北地方法院民事判決
111年度訴字第744號
原      告  泓冠興業股份有限公司

法定代理人  陳茂松  
訴訟代理人  姜佳君  
被      告  臺灣土地銀行股份有限公司

法定代理人  謝娟娟  
訴訟代理人  蔡秉軒  
上列當事人間分配表異議之訴事件，本院於民國111年6月30日言
詞辯論終結，判決如下：
    主      文
原告之訴駁回。
訴訟費用由原告負擔。
    事實及理由
壹、程序部分：
　　按債權人或債務人對於分配表所載各債權人之債權或分配金
    額有不同意者，應於分配期日1日前，向執行法院提出書狀
    ，聲明異議。異議未終結者，為異議之債權人或債務人，得
    向執行法院對為反對陳述之債權人或債務人提起分配表異議
    之訴。聲明異議人未於分配期日起10日內向執行法院為前2
    項起訴之證明者，視為撤回其異議之聲明，強制執行法第39
    條第1項、第41條第1項前段、第3項分別定有明文。查法務
    部行政執行署臺北分署（下稱行政執行署）106年度綜所稅
    執特專字第0000-0000號所得稅法－綜合所得稅事件（下稱系
    爭執行事件），行政執行署於民國110年11月25日作成分配
    表（下稱系爭分配表），並定於110年12月15日實行分配，
    原告於分配期日前之110年12月10日具狀聲明異議，行政執
    行署於110年12月16日通知原告就異議事項於分配期日起10
    日內提出起訴之證明，原告收受通知後，旋於同年月23日向
    本院提起分配表異議之訴，並於同日向行政執行署提出起訴
    之證明等情，業經本院依職權調取系爭執行事件卷宗查明無
    訛。原告提起本件分配表異議之訴，程序上核無不合。
貳、實體部分：
一、原告起訴主張：行政執行署受理106年度综所稅執特專字第8
    317號等義務人陳茂松、108年度他執字第105號及107年度營
    所稅執字第72491號等義務人泓冠興業股份有限公司之行政
    執行事件，執行拍賣所得金額共新臺幣（下同）4,412萬9,9
    99元整，有多數債權人聲明參與分配，於行政執行署製作之
    系爭分配表中，如項次8所示第二順位抵押權人即訴外人湯
    惠淩之債權，與被告之債權種類相同，依最高法院80年度台
    上字第390號判決及民法第321條規定，應將該表中原分配予
    被告所受之違約金27萬4,507元跟利息162萬3,295元，更正
    分配予湯惠淩清償其本金債權，為此依強制執行法第41條第
    1項前段提起分配表異議之訴等語。並聲明：就系爭分配表
    中如項次7所示之分配予第一順位抵押權人被告之利息債權1
    62萬3,295元、違約金債權27萬4,507元，均減為0元，而將
    前開減少之金額189萬7,802元，改分配予如項次8所示第二
    順位抵押權人之湯惠淩。
二、被告則以：如附表所示不動產（下稱系爭不動產）之臺北市
    松山地政事務所他項權利證明書及土地建物改良物抵押權設
    定契約書，利息及違約金部分均記載：依照各個契約約定，
    且兩造所簽立之借據（下稱系爭借據）第13條規定亦清楚表
    明：借款人及保證人所提出之給付或經貴行依約定自動轉帳
    取償之款項，不足清償全部債務時，依各項費用（包括貴行
    代墊之擔保物保險費）、違約金、利息、遲延利息、本金、
    損害賠償金順序抵充之。是以，被告已與原告就債務抵充順
    序達成合意，並有另外約定，已無民法第323條適用之餘地
    。再被告係系爭不動產之第一順位抵押權人，與原告主張應
    分配金額予湯惠淩即系爭分配表第二順位抵押權人之地位迥
    然不同，於第一順位抵押權未完全受償之情況下，並無任何
    依據及理由將原應受償之利息、違約金改分配於第二順位抵
    押權人，原告顯然將法原意以及應受規範之客體曲解兜湊，
    是原告之主張顯無理由等語，資為抗辯。並聲明：原告之訴
    駁回。
三、本院得心證之理由：
　　本件原告依民法第321條、第323條之規定，主張被告所得分
    配之利息162萬3,295元及違約金27萬4,507元應更正分配予
    湯惠淩部分，為被告所否認，並以前開情詞置辯，茲就本件
    爭執事項及本院之判斷，分述如下：
㈠、按對於一人負擔數宗債務而其給付之種類相同者，如清償人
    所提出之給付，不足清償全部債額時，由清償人於清償時，
    指定其應抵充之債務，民法第321條定有明文。復按民法第3
    21條清償抵充之規定，須同一債務人對於同一債權人有基於
    不同之原因所生數宗債務存在始有適用之必要（最高法院95
    年度台上字第25號判決意旨參照）。可知同一債務人對於同
    一債權人有基於不同之原因所生數宗債務之存在，而清償人
    所提出之給付，不足清償全部債額時，則清償人於清償之際
    ，可依民法第321條規定指定其應抵充之債務。查本件原告
    係分別對不同債權人即被告及湯惠淩各別負有債務，即與同
    一債務人對於同一債權人負擔數宗債務之情形並不相同，是
    原告主張依民法第321條規定為抵充之指定云云，顯然誤解
    民法第321條規定，已不足採。
㈡、復按抵押權所擔保者為原債權、利息、遲延利息、違約金及
    實行抵押權之費用，但契約另有約定者，不在此限；得優先
    受償之利息、遲延利息、一年或不及一年定期給付之違約金
    債權，以於抵押權人實行抵押權聲請強制執行前五年內發生
    及於強制執行程序中發生者為限。最高限額抵押權人就已確
    定之原債權，僅得於其約定之最高限額範圍內，行使其權利
    ；前項債權之利息、遲延利息、違約金，與前項債權合計不
    逾最高限額範圍者，亦同。民法第861條、第881條之2分別
    定有明文。由此可知，違約金無論為懲罰性抑或損害賠償額
    之預定性質，均屬法定擔保之範圍，而得受優先清償，是於
    拍賣抵押物後分配價金時，執行法院即應照約定將違約金列
    入抵押權優先受償範圍，每一次序抵押權之擔保債權範圍，
    除債權本金外，尚包括利息、遲延利息、違約金及實行抵押
    權之費用甚明。再者，「清償人所提出之給付，應先抵充費
    用，次充利息，次充原本，固為民法第323條前段所明定。
    至於違約金之性質則與利息不同，民法既無違約金儘先抵充
    之規定，其抵充之順序，應在原本之後。從而『除當事人另
    有特別約定』外，債權人尚難以違約金優先於原本抵充而受
    清償」，有最高法院80年度台上字第390號裁判意旨可資參
    照。準此：
　⒈關於原告主張被告既已清償本金，應將系爭分配表原分配予
    被告之違約金及利息改分予湯惠淩清償本金乙節。經查，系
    爭不動產之他項權利部欄內明載：103年4月9日設定第一順
    位最高限額抵押權，權利人為被告，擔保債權總額金額為5,
    036萬元，債務人為原告，擔保債權種類及範圍為擔保債務
    人對抵押權人現在（包括過去所負現在尚未清償）及將來在
    本抵押權設定契約書所定最高限額內所負之債務，包括借款
    、透支、貼現、買入光票、墊款、承兌、委任保證、開發信
    用狀、進出口押匯、票據、保證、信用卡契約、應收帳款承
    購契約、衍生性金融商品交易契約及特約商店契約，而利息
    、違約金項目均載為「依照各個契約約定」等語，有系爭不
    動產之土地及建物登記公務用謄本在卷可考（見行政執行署
    107年度營所稅執字第72491號卷第41至47頁），是就兩造前
    開所訂利息、違約金之具體內容，尚須參酌其間之借款契約
    而定。而稽之兩造所簽立系爭借據第4條、第7條分別約定：
    自103年4月11日起至105年4月10日止，按貴行公告指標利率
    1.37％加0.53％計為年利率1.9％，機動調整，並自105年4月11
    日起，按貴行公告指標利率加0.75％計算…借款人如遲延還本
    時，除應按原約定借款利率支付遲延利息外，遲延還本或付
    息時，應另按下列方式加計違約金：本金自到期日起，利息
    自付息日起，就應還款額，逾期6個月（含）以內者，按本
    借款利率之10％，逾期超過6個月者，就超過部分，按本借款
    利率之20％計付違約金等語（見本院卷第52頁）。基此，兩
    造於設定系爭抵押權時，既已將系爭借據之利息、違約金約
    定予以登記，則被告對原告因上開約定所生之利息、違約金
    債權，依民法第861條規定，自為系爭抵押權所擔保債權範
    圍，而得優先受償。復參諸前開最高法院裁判意旨可知，當
    事人間有特別約定違約金得優先於原本抵充而受清償，於法
    並無不可。本件觀之系爭借據第13條載稱：借款人之原告及
    保證人所提出之給付或經被告依約定自動轉帳取償之款項，
    不足清償全部債務時，依各項費用（包括被告代墊之擔保物
    保險費）、違約金、利息、遲延利息、本金、損害賠償金之
    順序抵充之。但被告得指定更有利於立約人之抵充順序及方
    法等語（見本院卷第63頁），而依系爭分配表所載：項次7
    第一順位抵押權即被告之利息債權162萬3,295元、違約金債
    權27萬4,507元、本金債權4,061萬2,677元，共計4,251萬47
    9元，前開利息及違約金既為5,036萬元之擔保債權範圍內而
    得優先受償，且兩造亦有特別約定抵充順序，行政執行署因
    而於系爭分配表先行抵充被告之違約金債權27萬4,507元、
    利息債權162萬3,295元，後充本金債權4,011萬7,045元，而
    尚餘本金債權49萬5,632元不足受償等節，並無違誤。　
　⒉再不動產所有人，因擔保數債權，就同一不動產，設定數抵
    押權者，其次序依登記之先後定之；抵押物賣得之價金，除
    法律另有規定外，按各抵押權成立之次序分配之。其次序相
    同者，依債權額比例分配之，民法第865條、第874條亦有明
    文。是抵押權之順位次序，以設定抵押權登記之先後定之，
    且先次序之抵押權人有較後次序之抵押權人優先受償之權。
    查原告所有之系爭不動產先於103年4月9日設定第一順位最
    高限額抵押權人予本件被告，於104年10月27日再設定第二
    順位最高限額抵押權人予湯惠淩，有系爭不動產之土地及建
    物登記公務用謄本附卷可稽（見行政執行署107年度營所稅
    執字第72491號卷第41至47頁）。依前開說明，系爭不動產
    於拍定後，行政執行署製作分配表將被告列為第一順位抵押
    權人、湯惠淩列為第二順位抵押權人，並先行分配清償被告
    債權，於法尚無不合。茲原告執詞主張應將系爭分配表內被
    告所得分配之利息及違約金更正分配予第二順位抵押權人云
    云，誠屬無據。
四、綜上所述，原告依強制執行法第41條規定，請求就系爭分配
    表內所列被告即次序7第一順位抵押權人所得分配之利息162
    萬3,295元及違約金27萬4,507予以剔除，並將上開金額更正
    分配予第二順位抵押權人，為無理由，不應准許。
五、本件事證已臻明確，兩造其餘攻防方法及所提證據，經本院
    斟酌後，核與判決結果不生影響，爰不予逐一論駁，併此敘
    明。
六、依民事訴訟法第78條，判決如主文。
中　　華　　民　　國　　111 　年　　7 　　月　　22　　日
                  民事第二庭    法　官　蔡英雌
以上正本係照原本作成。
如對本判決上訴，須於判決送達後20日內向本院提出上訴狀。如
委任律師提起上訴者，應一併繳納上訴審裁判費。
中　　華　　民　　國　　111 　年　　7 　　月　　22　　日
                                書記官  霍薇帆
附表：
編號 土地坐落／建物門牌 面積（平方公尺） 權利範圍 1 臺北市○○區○○段○○段00地號 1,274 10000分之142 2 臺北市○○區○○段○○段000○號即門牌號碼臺北市○○區○○路○段000號5樓 第五層：130.61 合計：130.61 陽台：19.11 1分之1